【裁判字號】    97,上訴,4662
【裁判日期】    971218
【裁判案由】    毒品危害防制條例
【裁判全文】
臺灣高等法院刑事判決                97年度上訴字第4662號
  上  訴  人  臺灣士林地方法院檢察署檢察官
  被      告  甲○○
  選任辯護人  李鳳律師
上列上訴人因被告違反毒品危害防制條例案件，不服臺灣士林地
方法院97年度訴字第98號，中華民國97年9月3日第一審判決（起
訴案號：臺灣士林地方法院檢察署96年度偵字第6400號），提起
上訴，本院判決如下：
    主  文
上訴駁回。
    理  由
一、公訴意旨略以：被告甲○○基於意圖營利之犯意，於民國（
    下同）96年5月4日18時許，在臺北縣三芝鄉賞味家食品工廠
    門口，以每包新臺幣1,000元之價格，販賣第二級毒品安非
    他命一小包予黃家郎施用，因認被告甲○○涉有毒品危害防
    制條例第4條第2項之販賣第二級毒品罪嫌云云。
二、按犯罪事實應依證據認定之，無證據不得認定犯罪事實，又
    不能證明被告犯罪者，應諭知無罪之判決﹔而檢察官就被告
    犯罪事實，應負舉證責任，並指出證明方法，刑事訴訟法第
    154條第2項、第301條第1項及第161條第1項分別定有明文。
    是以，檢察官對於起訴之犯罪事實，應負提出證據及說服之
    實質舉證責任。倘其所提出之證據，不足為被告有罪之積極
    證明，或其闡明之證明方法，無從說服法官以形成被告有罪
    之心證，基於無罪推定之原則，自應為被告無罪判決之諭知
    （最高法院 92年臺上字第128號判例參照）。而所謂認定犯
    罪事實之證據，係指足以認定被告確有犯罪行為之積極證據
    而言，該項證據自須適合於被告犯罪事實之認定，始得採為
    斷罪資料，如未能發現相當證據，或證據不足以證明，自不
    能以推測或擬制之方法，以為裁判之基礎（參照最高法院四
    十年臺上字第八六號及七十六年台上字第四九八六號判例意
    旨）。
三、查公訴人據以認被告甲○○涉犯上揭販賣第二級毒品罪嫌，
    無非係依證人黃家郎、葉麗卿之指、證述，扣案之第二級毒
    品安非他命殘渣袋3個、被告甲○○所有OKWAP廠牌手機1支
    、門號0000000000號SIM卡1張及證人黃家郎所使用00000000
    00號行動電話通聯紀錄乙份等為其論據。訊據被告甲○○矢
    口否認有公訴人指訴之販賣第二級毒品安非他命之犯行，並
    辯稱：96年5月4日早上伊騎車到臺北縣三芝鄉賞味家食品工
    廠門口向黃家郎借車，下午六點多則把該車開去還黃家郎，
    伊將車子停在工廠旁邊，然後把車鑰匙還給黃家郎後就離開
    了，伊沒有拿毒品給他，也沒有跟他拿錢云云。經查：
(一)證人黃家郎固於偵查中證稱：伊共向甲○○買過約10至15次
    安非他命，最後一次是96年 5月4日，每次購買最多5千元，
    最少1千元，每1千元可購買1小包，毒品數量約可施用3至4
    次云云（見偵查卷第25頁），惟於原審法院97年7月21日審
    理時則改稱：96年5月4日下午5、6時許，伊拿1千元向甲○
    ○購買安非他命，拿到的量約1次就施用完，伊拿多少就吸
    多少云云（見原審卷第123頁），證人黃家郎就其如何向被
    告甲○○購買安非他命之數量、次數，先後所述已有重大歧
    異，其所證之內容，容有疑義，已難憑採。
(二)又證人黃家郎於原審法院97年 7月21日審理時始則證稱：96
    年5月4日當天，伊有到臺北縣三芝鄉賞味家食品工廠上班，
    那天伊上的班是幾點到幾點伊忘了，那天中午伊與甲○○約
    在臺北縣三芝鄉賞味家食品工廠門口，相約去買毒品，96年
    5月4日中午是伊與甲○○兩個人一起去拿，拿完之後，伊就
    說伊趕著要上班，兩個人就將車子停在路邊，在車上吸食安
    非他命，後來伊就去上班，當天晚上 6點伊有跟甲○○約在
    工廠門口，後來甲○○一個人開他自己的車過來，伊就向甲
    ○○拿1千元的安非他命，伊當場有給甲○○ 1張1千元現金
    云云（見原審卷第 119頁），然經審判長問：『96年5月4日
    有無跟甲○○一起施用安非他命？』，則稱：『沒有』，又
    經審判長問：『96年5月4日是不是你開車載甲○○去拿安非
    他命？』，則稱：『沒有。‧‧‧96年5月4日伊沒有載他去
    』（見原審卷第122頁），就其於96年 5月4日當天究否有與
    被告甲○○一同開車拿毒品安非他命，並與被告於車內一同
    吸食安非他命乙情，先後證述不一，而就被告於何時何地交
    付毒品安非他命予證人黃家郎乙節，證人黃家郎先稱：當天
    甲○○是開車到臺北縣三芝鄉賞味家食品工廠門口把東西拿
    給伊，當時甲○○並沒有下車，車上也沒有搭載其他人云云
    （見原審卷第 124頁），復稱：被告甲○○當天是開伊的車
    子過來要還伊，並且拿安非他命給伊云云（見原審卷第 125
    頁），經原審法院疑其所言：『你剛才為何說甲○○96年 5
    月 4日下午5、6點到臺北縣三芝鄉賞味家食品工廠門門口時
    並沒有下車？』，證人黃家郎則推稱：有些事情伊忘記了‧
    ‧‧伊忘記96年5月4日下午5、6點，甲○○有無帶他女友一
    起來云云（見原審卷第125頁、第128頁），核其前後所述，
    內容一再翻異，且反覆矛盾不一，其證詞是否可信，自有疑
    問，是實尚難僅憑證人黃家郎於偵查中及原審法院審理時所
    為有瑕疵之證述，遽以認定被告有於96年 5月4日下午6時許
    ，販賣第二級毒品安非他命予黃家郎之犯行。
(三)至證人葉麗卿固於檢察官偵查時證稱：是黃家郎告訴伊說他
    的毒品是向甲○○買的，警察來之前他就跟伊講過，之前有
    一天中午甲○○打電話給黃家郎，黃家郎就馬上出門，伊請
    朋友載伊跟蹤他們到下圭柔村，車子停在路邊，伊有當場看
    到甲○○拿1小包白色的東西給黃家郎，第2天警察就來了，
    所以伊猜那包東西應該是毒品云云，惟查證人葉麗卿既未親
    眼目睹交易之標的，且未見渠等間有金錢交易，所稱之一小
    包東西，亦未遭扣案，自無法證明渠等間當日確屬毒品之交
    易，況依證人黃家郎於同日偵查時證稱：伊媽媽看到的那一
    天中午的事情，是甲○○送伊一包毒品，沒有跟伊拿錢云云
    （見偵查卷第26頁），並參酌被告確有於96年5月5日中午因
    無償轉讓毒品安非他命一小包予黃家郎施用，所涉轉讓禁藥
    罪，並經判處罪刑確定，是證人葉麗卿所為上開證詞，尚難
    憑以認定被告甲○○有於上開時、地，販賣第二級毒品安非
    他命予黃家郎犯行所得採用之證據。又證人葉麗卿雖於原審
    法院97年 7月21日審理時到庭證稱：有一天伊下班回家，看
    到伊兒子黃家郎要出門，伊就請鄰居載伊跟蹤，伊跟到一個
    地方就下車，伊看到黃家郎與甲○○見面，當時伊並沒有上
    前打招呼，伊在遠處並沒有看到他們在做什麼，但是伊有看
    到甲○○交給黃家郎 1包東西，而甲○○拿東西給黃家郎的
    時候，他們是面對面，伊有看到他們拿東西的情形，因為黃
    家郎出門之前有向伊拿錢，伊有看到黃家郎拿 1千元給甲○
    ○云云（見原審卷第135頁至第136頁），復於同日審理時另
    稱：當時伊沒有走過去詢問他們在做什麼，伊只有看到甲○
    ○交 1小包白白的東西給黃家郎，（問：你看到甲○○拿東
    西給黃家郎，黃家郎拿 1千元給甲○○的時間大概多久？）
    伊不知道。且伊跟蹤黃家郎去的地方是淡水，不是三芝，伊
    看到的地方是在淡水的下圭柔山云云（見原審卷第 137頁至
    第 139頁），再翻稱：伊看到黃家郎與被告甲○○交東西的
    地方差不多是在臺北縣三芝鄉賞味家食品工廠門口，伊確定
    甲○○拿東西給黃家郎的時間是在中午云云（見原審卷第14
    0 頁），足見證人葉麗卿之證詞亦屬反覆不一，且所證述其
    親眼目睹被告甲○○交付第二級毒品安非他命予黃家郎之時
    間及地點，核與檢察官起訴被告甲○○於96年 5月4日下午6
    時許，在臺北縣三芝鄉賞味家食品工廠門口，販賣第二級毒
    品安非他命 1小包予黃家郎之犯罪事實，有明顯出入，嗣於
    同日審判期日經審判長疑其所述：「你跟蹤你兒子究竟是哪
    天？」，證人葉麗卿當庭仔細回想後稱：「我想起來是96年
    5月5日晚上 9時多，我兒子被警察查獲那天。」，可知證人
    葉麗卿親眼目睹被告甲○○交付安非他命予黃家郎之時間，
    實係96年5月5日黃家郎經警查獲受讓第二級毒品安非他命當
    天，是證人葉麗卿上揭於偵查中及原審法院審理時之證言亦
    無從採為被告確有於上開時、地販賣第二級毒品安非他命予
    黃家郎之證據。
(四)至證人即本案承辦員警王申良於原審法院審理時雖證稱：根
    據黃家郎警詢筆錄供稱其是向甲○○購買毒品，且其答稱96
    年5月5日下午1時許當場查獲之殘渣袋，就是吸食完後剩下
    的殘渣袋；且據黃家郎供稱其前後有10幾次向甲○○購買毒
    品，而且金額1千元至5千元不等，當時供述的內容伊等認為
    可信度很高，伊等認為甲○○有販賣毒品安非他命給黃家郎
    之情形云云（見原審卷第130頁），然究其所證，僅係其就
    證人黃家郎於警詢中所為供詞進行陳述，尚非證人王申良親
    身經歷目睹被告甲○○販賣第二級毒品安非他命予黃家郎之
    情節，為傳聞供述，且亦屬證人王申良個人之意見或推測之
    詞，並非以其實際經驗為基礎所為，是依刑事訴訟法第160
    條之規定，即無證據能力，自不得採為認定被告甲○○有於
    上開時、地販賣第二級毒品安非他命予黃家郎之論罪依據。
(五)茲查被告矢口否認有於公訴人所指訴之96年5月4日下午6時
    許，在上揭台北縣三芝鄉賞味家食品工廠門口，販賣毒品安
    非他命予黃家郎之事實，而查證人黃家郎因染有施用毒品安
    非他命之惡習（黃家郎施用毒品部分另案處理），並經警查
    獲其所有之毒品安非他命殘渣袋三個、安非他命吸食器一支
    ，則證人黃家郎為供施用因而必須向他人購入毒品，而依證
    人黃家郎於偵查時供稱大約兩三天買一次毒品云云（見偵查
    卷第25頁），茲證人黃家郎若已於96年5月4日下午6時許，
    向被告購買毒品安非他命一包，被告是否可能於5月5日中午
    再無償轉讓毒品安非他命一小包予證人黃家郎施用，實非無
    疑，又若被告確係從事於販賣毒品安非他命，則當備有已分
    裝可供販售之毒品安非他命或供販賣毒品所用之分裝袋、磅
    秤等物，惟何以未經警自被告查獲何毒品等物，而以本件被
    告並非經警當場查獲其涉嫌販賣毒品，事前亦無何監控，事
    後亦未查獲被告持有何毒品安非他命或供販賣毒品所用之物
    ，是證人黃家郎上揭指證述有向被告購買毒品安非他命，既
    為被告所否認，而並查無何積極證據足資佐證證人黃家郎所
    述確與事實相符，自難僅憑證人黃家郎上揭先後所述不一且
    有瑕疵之指證述，而遽認被告有上揭販賣毒品之犯行。至卷
    附證人黃家郎所使用之門號為0000000000號行動電話通聯紀
    錄1份，亦僅能證明被告甲○○於96年5月4日下午5時許，曾
    以上開0000000000號行動電話與證人黃家郎聯絡，實亦無從
    據以推論被告甲○○有於上開時、地，販賣第二級毒品安非
    他命予證人黃家郎之事實。
  綜上所述，公訴人所舉之上開證據，尚不足以證明被告有販賣
  第二級毒品安非他命之罪嫌，而使本院不致有所懷疑，並得確
  信其為真實之程度，此外，復查無其他積極證據足資證明被告
  確有販賣第二級毒品安非他命之犯行，被告所辯並無販賣毒品
  甲基安非他命云云，應堪採信。被告犯罪尚屬不能證明，原審
  因而以不能證明被告犯罪，而為被告無罪之諭知，經核並無不
  合，檢察官上訴意旨以證人黃家郎雖就部份情節之證述有些許
  差異，惟就被告確有販賣第二級毒品安非他命之情節均為一致
  之證述，被告顯有販賣毒品甲基安非他命之犯行，而指摘原審
  就被告被訴販賣第二級毒品部分，判決被告無罪係屬不當，惟
  此依上開所述，尚難認有理由，應予駁回。
據上論斷，應依刑事訴訟法第368條，判決如主文。
本案經檢察官姜貴昌到庭執行職務。
中    華    民    國    97    年    12    月    18    日
                  刑事第五庭    審判長法  官  吳  敦
                                      法  官  陳春秋
                                      法  官  張傳栗
以上正本證明與原本無異。
檢察官如不服本判決，應於收受送達後10日內向本院提出上訴書
狀，其未敘述上訴之理由者並得於提起上訴後10日內向本院補提
理由書（均須按他造當事人之人數附繕本）「切勿逕送上級法院
」。
                                      書記官  李佩真
中    華    民    國    97    年    12    月    18    日


司法院資訊處製作；財團法人民間司法改革基金會備份。
